臺灣新竹地方法院刑事判決　　　　　　　 95年度訴更字第6號
公　訴　人　臺灣新竹地方法院檢察署檢察官
被　　　告　乙○○
指定辯護人　本院公設辯護人甲○○
上列被告因殺人未遂案件，經檢察官提起公訴（九十四年度偵字
第二五二九號），本院於民國九十五年一月二十日以九十四年度
訴字第五九九號判決，經臺灣高等法院於九十五年四月十四日以
九十五年度上訴字第一二三二號撤銷原判決，發回本院審理，本
院判決如下：
    主  文
本件公訴不受理。
    理  由
一、按告訴乃論之罪，告訴人於第一審辯論終結前得撤回其告訴
    ，又告訴經撤回者，應諭知不受理之判決，並得不經言詞辯
    論為之，刑事訴訟法第二百三十八條第一項、第三百零三條
    第三款、第三百零七條定有明文。
二、公訴意旨略以：被告乙○○為郭香谷之非婚生子女，在郭香
    谷同居人即被害人丙○○（業已撤回告訴）所經營位於新竹
    市○○路一六五號「大芫水果行」擔任員工，不滿丙○○動
    輒對其取笑、辱罵、譏諷，並因請假事宜與其存有嫌隙。於
    民國九十四年五月五日下午二時二十分許，乙○○酒後至郭
    香谷位於新竹市○○路二二二巷二七弄九號住處前大聲吵鬧
    ，見郭香谷不予理會，便聲稱「你相不相信，我待會就去殺
    老闆娘（指丙○○）」，踹門並大喊郭香谷名字，郭香谷遂
    走出屋外並掌摑乙○○，詎乙○○竟萌生殺害丙○○之犯意
    ，對郭香谷稱「現在我要去殺老闆娘」後，旋快步跑至上開
    水果行內，見丙○○坐在櫃臺邊打瞌睡，即持擺在鳳梨攤上
    之水果刀，喊稱「我出手就要讓妳死，妳這樣就知道我是誰
    」等語，並以左手抓住丙○○背後衣領，致丙○○無法反抗
    ，再以水果刀刀刃朝丙○○之頭部砍殺二刀，致丙○○因此
    受有頭部外傷併腦震盪（枕部四公分及五公分整齊撕裂傷、
    疑似利刃砍傷、約一公分深、深及頭骨）、左手中指撕裂傷
    （約二公分長、０點二公分深）之傷害。丙○○因而不支倒
    地，乙○○以手拉扯丙○○之頭髮，將其拖往水果行門口，
    命丙○○下跪求饒，並作勢再砍丙○○時，因水果刀拍到鐵
    架，斷裂成二截，始改用腳踹丙○○之腰部、背部多次，並
    喊「幹伊娘！給妳死」等語。迨郭香谷偕該水果行店員蔡明
    治趕抵時，乙○○見狀即將水果刀刀柄部分丟棄，改用拳頭
    毆打丙○○頭部。蔡明治見狀立刻上前將乙○○拉開，嗣經
    警據報至現場處理時，乙○○仍大聲向已倒地昏迷之丙○○
    叫囂「你會怕我了吧！」等語，並在現場扣得上開水果刀一
    支，因認被告涉有刑法二百七十一條第二項、第一項之殺人
    未遂罪嫌等語。
三、按犯罪事實應依證據認定之，無證據不得認定犯罪事實，刑
    事訴訟法第一百五十四條第二項定有明文。又認定被告有罪
    之事實，應憑證據，如未能發現相當之證據，或證據不足以
    證明，自不能以推測或擬制之方法，以為裁判之基礎；且認
    定事實所憑之證據，其為訴訟上之證明，須達於通常一般人
    均不致有懷疑，而得確信其為事實之程度者，始得據為有罪
    之認定，倘其證明尚未達到此一程度而有合理之懷疑存在時
    ，尚難為有罪之認定基礎；另苟積極證據不足以為不利於被
    告事實之認定，即應為有利於被告之認定，更不必有何有利
    之證據，最高法院三十年上字第八一六號、四十年台上字第
    八六號、七十六年台上字第四九八六號判例分別揭有上旨，
    足資參酌。次按殺人與傷害之區別，即在下手加害時有無死
    亡之預見為斷。至受傷處所是否致命部位及傷痕之多寡，輕
    重如何，僅足供認定有無殺意之參考，原不能為區別殺人與
    傷害致人於死之絕對標準。殺人未遂罪之成立，以有戕害他
    人生命之故意，著手於刺殺之實行，而未發生死亡之結果為
    要件，最高法院十九年上字第七一八號、四十七年台上字第
    一三六四號判例可資參照。本件公訴人認被告涉有殺人未遂
    罪嫌，無非係以告訴人丙○○、證人郭香谷、證人蔡明治之
    指證述大致相符，且告訴人丙○○受有頭部外傷併腦震盪（
    枕部四公分及五公分整齊撕裂傷、疑似利刃砍傷、約一公分
    深、深及頭骨）、左手中指撕裂傷（約二公分長、０點二公
    分深）等傷害，有衛生署新竹醫院開立之診斷證明書在卷可
    查，並有斷裂之水果刀一把扣案可佐，又人之頭部為重要器
    官，以水果刀猛力砍擊頭部，足以斃命，被告縱無直接殺人
    故意，亦有間接殺人故意，且被告於行兇之際曾對被害人喊
    稱：「我出手就要讓妳死，妳這樣就知道我是誰」等語，顯
    然被告具殺人犯意甚為明確為其主要論據。
四、訊據被告乙○○固坦承有於上述時、地砍傷並以腳踢拳打告
    訴人丙○○之事實，惟堅詞否認有何殺人之犯意，辯稱略以
    ：當時因被郭香谷掌摑後認係告訴人挑撥所致，欲教訓告訴
    人，而持水果刀之背面砍擊，並以腳踹其腰、背部、以拳頭
    毆打其頭部等語。查本件被告乙○○持水果刀傷害告訴人丙
    ○○並毆打之，使其受有頭部外傷併腦震盪（枕部四公分及
    五公分整齊撕裂傷、疑似利刃砍傷、約一公分深、深及頭骨
    ）、左手中指撕裂傷（約二公分長、０點二公分深）等傷害
    之事實，業據被告供陳在卷，復有衛生署新竹醫院九十四年
    五月六日診字第九四０八五０五號傷害診斷證明書、九十四
    年五月十一日診字第九四０八八五四號傷害診斷證明書、九
    十四年九月二十日新醫歷字第０九四０００六五九七號函暨
    被害人病歷影本及傷口彩色照片一幀等資料附卷可稽，並有
    水果刀一支（已斷成兩截）扣案足憑，且核與當時在場目擊
    案發經過之證人郭香谷、蔡明治之證述相符，堪以認定。故
    需探究者係被告乙○○持刀砍擊被害人丙○○時，是否係以
    殺人之犯意為之。
五、查被害人受傷處所是否致命部位及傷痕之多寡，輕重如何，
    雖足供為判定行為人有無殺意之參考，惟尚非係判定行為人
    具有殺人犯意之絕對標準，仍須就行為人行為時之各項客觀
    情狀，即事前之仇隙是否足以引起其殺人之動機，攻擊時之
    力勁是否猛烈足資使人斃命，被害人之傷勢如何，攻擊後之
    後續動作是否意在取被害人性命等一切客觀情狀全盤審酌考
    量，方足據為論斷行為人內心主觀之犯意，究為殺人抑係傷
    害，此參諸首揭判例意旨自明。經查：
（一）被告殺害被害人之動機薄弱，亦未見有何殺人犯意：證人
      郭香谷於偵查中證述：「當天下午二點左右，被告與他母
      親先到我民生的家裡，大呼小叫，並且說『你相不相信，
      我待會就去殺老闆娘（指被害人）』，我因為不理被告，
      大門沒有開，被告就在門口踹門，而且還一直叫我名字，
      我就出去打被告耳光，他又說一次他現在要去殺老闆娘，
      講完後，他與母親就離開了」等語（參偵查卷第七七、七
      八頁），佐以證人蔡明治證述：「我老闆打電話給找叫我
      載他過去，到現場看到我老闆娘跪在地上，她全身都是血
      ，當時被告站在現場罵，手上沒有東西，…被告就站著一
      直罵…」等語（參前審卷第一四五頁）觀之，再參酌被告
      供承「我父親就用拳頭打我的臉約十拳，我站著讓他打，
      打到七、八拳的時候，我就說你總是喜歡聽丙○○在講什
      麼，我就說你打我，我就打她，我就跑去民主路郭香谷水
      果行…」等語（前審卷第一七頁），應認被告在與其父郭
      香谷爭執而遭郭香谷摑掌後，認為其父郭香谷總是較偏袒
      愛護被害人，故欲藉傷害受父親寵愛之被害人為手段，間
      接去傷害其父郭香谷，並向其父示威證明自己非不敢為之
      人，並教訓平日數落自己之被害人，而非係起於欲置被害
      人於死之動機與決意，否則，被告若有置被害人於死地之
      決意，大可直接前往殺害被害人，犯罪行為尚較不容易在
      第一時間即遭發現，在其與父親爭執時，亦無須多次向其
      父親強調「你相不相信」、「我現在要去殺老闆娘」等語
      ，而讓其父先心生警戒並隨之前往水果行探詢，且在被告
      揮砍被害人時，若欲殺害當時正在打瞌睡而毫無防衛能力
      之被害人，亦大有充分時間為之，無須砍被害人二刀後卻
      停手，反而將被害人拖往門口，其無欲殺害被害人而係示
      威之意甚明，且證人郭香谷及蔡明治前來時，被告若有殺
      人犯意，繼續砍殺被害人即是，亦無須在被害人及證人等
      面前「一直罵」，且咆哮「你會怕我了吧」等語給現場的
      人聽，並持續踹被害人，卻無任何砍殺動作，且刀子亦置
      放在其身後之攤上，而非隨手持刀，故被告顯然根本無意
      置被害人於死，而係欲藉出氣在被害人身上，以報復心中
      對其父不重視自己之怨氣，其「作勢」之動機顯然遠高於
      其他動機。
（二）再觀察扣案之斷成兩截之水果刀，若被告有殺人故意並起
      而行之，則恐非僅造成被害人頭部撕裂傷之傷勢而已：扣
      案已斷成兩節之水果刀，前段長約十二公分，後刀身段約
      十一公分，刀柄約十公分，刀柄及刀身總長達三十三公分
      ，刀銳鋒面甚為銳利，刀背呈較粗條狀等情，有法務部法
      醫研究所九十四年十月十四日法醫理字第０九四０００三
      八四八號函附法醫文書審查鑑定書在卷可查（參前審卷第
      八四至八九頁），且本院前審就被害人頭部二處傷口係扣
      案水果刀之刀刃或刀背所造成一節送鑑定，鑑定結果綜合
      研判認為「一、由凶刀長約三十三公分，由一般人若使用
      刀刃採砍、切之動作，極易造成銳利切割砍傷，且受傷程
      度應較病歷顯示之傷勢及病情嚴重。二、依急診室之病歷
      紀錄頭部外傷為撕裂傷，故較支持頭部為刀背鈍擊之可能
      。三、傷者丙○○頭部之傷口，綜合研判為鈍擊之鈍挫撕
      裂傷，有遭現場遺留兇刀之刀背鈍擊之可能。」等情，亦
      有上開法醫文書審查鑑定書在卷可查，是若被告有欲置被
      害於死之故意，在前揭論述之許多時點，被告已有多次機
      會達成其殺人目的，惟被告並未如此為之，而被告所持以
      砍傷被害人之兇刀及被害人傷勢經鑑定結果亦認若係以刀
      刃砍傷被害人，應極易造成銳利之切割砍傷，而非被害人
      病歷顯示之鈍挫撕裂傷，符合被告所為「我是用刀背砍傷
      被害人」等語之抗辯；再查，該水果刀刀面寬約五點二公
      分一節，有內政部警政署刑事警察局九十四年六月二十一
      日刑鑑字第０九四００九五五三一號函附證物檢視相片在
      卷可稽（參偵查卷第一一一頁），被告持以砍擊被害人時
      ，若以正常持刀方式使刀刃向下，刀面往下，較易持刀，
      且較好使力，若以刀背向下，則刀面往上，刀刃亦向上，
      較難持刀，亦較難使力，而被告持刀在往被害人揮砍之際
      ，尚有意識要將刀刃往上，而以刀背毆擊被害人，使傷害
      減低，則被告顯然沒有殺人之犯意，否則，以被告當時係
      飲酒之狀態下，於警逮捕後所為呼氣酒精濃度高達每公升
      含０點六一毫克，有酒精濃度測試單一紙在卷足憑，被告
      於酒後生理之控制能力下降，當時復在盛怒之下，如係基
      於殺人犯意持刀砍殺被害人，在被害人當時打瞌睡毫無防
      備下，當係以刀刃直接揮砍被害人，較迅速達其殺人目的
      ，當無可能砍殺之際還特地將鋒利之刀刃往上，而以刀背
      擲擊被害人；再者，被害人雖因被告持刀砍傷而受有頭部
      外傷併腦震盪（枕部四公分及五公分撕裂傷，約一公分
　    深及頭骨）及左手中指撕裂傷（二公分長，０點二公分深
      ），惟當時並無命危等情，復有行政院衛生署新竹醫院九
      十四年十二月五日新醫歷字第０九四０００八三三七號函
      在卷可按（參前審卷第一二四頁），益證被告並無欲致被
      害人於死之犯意。
（三）至被告在持刀砍傷被害人及其後證人郭香谷等人趕往現場
      時，被告固均有口出穢語、並辱罵被害人「幹伊娘！給你
      死」等語，惟依前揭論述，被告既有多次從容殺害被害人
      之機會而被告皆未為之，復於揮砍之際將鋒利之刀刃往上
      ，而以刀背毆擊被害人，在在均足證明被告並無置被害人
      於死之故意，而被告縱有出口為前揭「給你死」或無法證
      明之「我出手就要讓你死，妳這樣就知道我是誰」之語，
      僅是更證明被告「作勢」之舉，而無殺人之實，此從被告
      口中說出如此多次要置被害人於死的話，然其實際作為卻
      反其道而行，並將殺人兇器之水果刀丟棄，而將被害人拖
      出店外，並在其父等人面前辱罵被害人之舉動可窺知。
（四）綜上所述，本院認被告所辯無殺人之犯意一節，應屬可信
      ，依被告行為時之各種情狀，足認被告雖有傷害被害人之
      行為，惟確無殺死被害人之主觀犯意。
六、核被告乙○○所為係犯刑法第二百七十七條第一項之傷害罪
    。公訴人認被告係犯刑法第二百七十一條第二項、第一項之
    殺人未遂罪，尚有未洽，惟其基本社會事實同一，本院自應
    予以審理，而依刑法第二百八十七條之規定，傷害罪須告訴
    乃論，茲據告訴人丙○○於九十五年一月九日當庭表示撤回
    告訴，有本院審理程序筆錄附卷可查（參前審卷第一八０頁
    ），依照首揭法條規定，本件爰不經言詞辯論，逕為諭知不
    受理之判決。另按刑事判決得就起訴之犯罪事實變更檢察官
    起訴所引應適用之法條者，以科刑或免刑判決為限，不受理
    判決無適用刑事訴訟法第三百條之餘地，最高法院七十一年
    度臺上字第六六００號、九十五年度台上字第四六三六號判
    決可資參造，本件為不受理判決，自無庸變更起訴法條，併
    此敘明。
七、據上論斷，應依刑事訴訟法第三百零三條第三款、第三百零
    七條，判決如主文。
中　　華　　民　　國　　96　　年　　1 　　月　　30　　日
                刑事第五庭      審判長法  官  楊惠芬
                                      法  官  吳靜怡
                                      法  官  楊麗文
以上正本證明與原本無異。
如不服本判決應於收受本判決後十日內向本院提出上訴書狀，其
未敘述上訴理由者，並得於提起上訴後十日內向本院補提理由書
狀( 均須按他造當事人之人數附繕本 )「切勿逕送上級法院」。
中　　華　　民　　國　　96　　年　　1 　　月　　30　　日
                                      書記官   蕭惠婷
